行　政　法　院　判　決　　　　　　　　　　　　　八十七年度判字第一五二一號
　　原　　　告　南嘉汽車股份有限公司
　　代　表　人　甲○○
　　訴訟代理人　乙○○
　　被　　　告　財政部臺北市國稅局
右當事人間因營利事業所得稅事件，原告不服行政院中華民國八十七年二月二十四日
台八七訴字第○八四四六號再訴願決定，提起行政訴訟。本院判決如左︰
　　主  文
原告之訴駁回。
　　事  實
緣原告八十二年度營利事業所得稅結算申報，列報證券交易所得新台幣（下同）一四
、五九七、一六五元，課稅所得額為一二、六九一、三○一元。經被告初查，以原告
為以有價證券買賣為專業之營利事業，乃依財政部八十三年二月八日台財稅字第八三
一五八二四七二號函釋，計算有價證券出售部分應分攤之營業費用四、二二四、八○
三元，自有價證券出售收入項下減除，核定證券交易所得為三、二三四、八九八元，
全年所得額為二一、一○二、二四四元，課稅所得額為一六、九一六、一○四元。原
告以其以閒置資金投入理財活動，出售利益非屬本業收入，其非以買賣有價證券為專
業之營利事業，不應分攤營業費用；又原本計算分攤營業費用比例時，計算亦屬有誤
云云，申經復查結果，除准予追認證券交易所得一二八、四四四元外，其餘仍未准變
更。原告仍未甘服，循序向財政部及行政院提起訴願、再訴願均遭駁回後，乃提起行
政訴訟。茲摘兩造訴辯意旨於次：
原告起訴意旨略謂︰一、原核定、複查、訴願及再訴願決定認原告係屬以買賣有價證
券為專業之投資公司，故依有價證券出售收入部分分攤營業費用並據此剔除原告之營
業費用，顯曲解原告為非專業投資公司之事實，且所計算之營業費用分攤不符合理分
攤原則，茲說明如下：１、財政部八十三年二月八日台財稅第八三一五八二四七二號
函規定：「非以有價證券買賣為專業之營利事業，其買賣有價證券部分，除可直接歸
屬之費用及利息，應自有價證券出售收入項下減除，不必分攤一般營業發生之費用及
利息；以有價證券買賣為專業之營利事業，其營業費用及借款利息，除可合理明確歸
屬者得個別歸屬認列外，應按核定有價證券出售收入、投資收益、債券利息收入及其
他營業收入比例，計算有價證券出售部分應分攤之費用及利息，自有價證券出售收入
項下減除。」２、原告自公司設立以來，因營業額龐大，每年幾乎平均繳納鉅額稅捐
，惟自八十一年度起，因考慮汽車業競爭激烈及市場已趨飽和，故將公司轉型為以出
租資產為業，且並非登記買賣有價證券為營業項目，八十二年度下半年又因出售出租
資產，營業額然隨之下降；為達年度獲利目標，乃採取短期閒置資金操作，從事短期
票券及上市股票之買賣，以期賺取利息、股利及出售股票利益，原處分及複查、訴願
、再訴願決定機關以原告八十二年度出售有價證券收入比例超過其他營業費用：即認
定為「以買賣有價證券為專業」，顯然不當，且不了解財務操作的本質。而複查及一
再訴願決定機關以原告八十二年底資產負債表之有價證券餘額一七八、五六三、三九
八元為由，認為原告從事證券買賣，未考慮該有價證券內容實際係包括購買之短期票
券（係以賺取分離課稅利收入為主）八九、六三七、七八五元，顯然蓄意異解原告為
以買賣有價證券為專業之公司，而只為增加稅收，罔顧納稅義務人之應有權益，予以
維持原核定，實難昭人信服。３、原告八十二年度申請營業收入二○、五四○、七七
九元均為本業收入，而其申報毛利高達一八、三一五、二四一元，毛利率達八九．一
七有關有價證券買賣部分淨利益僅為七、四五七、六○一元，且該淨利益僅佔全年
所得額（帳載數）之四．八，與本業之獲利相較相差甚遠，然企業之經營，無不艱
辛，財務資金自當靈活運作，原告八十二年度即以閒置資金投入理財活動，藉以增加
公司收入，除當年度出售之有價證券外，亦投資於有價證券，而有投資收益（股利收
益）及短期票券利息收入，其投資於後者之資金金額高於當年度出售之有價證券，僅
因出售有價證券收入包含投資成本，其餘則未包含成本，舉例而言，投入資金一○○
萬元於股市，眾所皆知，股市資金週轉率相當快，買賣十次，將產生一、○○○萬元
之出售有價證券收入而扣除成本後，可能獲利亦可能產生虧損，而以同樣一○○萬元
資金投入短期票券或有價證券，所產生之股利收入與短期票券利息，可能僅為十萬元
，致出售有價證券收入（毛額觀念）遠高於投資收益（淨額觀念），以二者基礎不一
致而分攤相同營業費用，且因此認定原告係以買賣有價證券為專業，即非無疑問，一
再訴願決定，一未予詳查，遽以其出售有價證券收入占營業收入之多數認定本公司為
買賣有價證券為專業之營利事業，依上開財政部函規定分攤營業費用等，實無法令本
公司信服。且若依原核定、訴願、再訴願決定，則所有本業虧損而依賴營業外之轉投
資收入轉虧為盈之公司（上市公司不勝枚舉），均應被認定為投資公司及應分攤營業
費用﹖故核定、訴願、再訴願決定絕非恰當，謹請明查。４、且上開財政部函所示計
算方法係以有價證券出售收入、投資收益、票券利息收入、其他營業收入比例分攤營
業費用。其中出售有價證券收入包含投資成本及利得，係為總額觀念；投資收益、（
股利收入）票券利息不含成本，係為淨額觀念；營業收入則營業項目而定，如買賣
業者含成本，服務業者營業收入（佣金收入等）不含成本，財政部函所示分攤基礎不
一，以含有利得之收入額為分攤基礎，且有含成本或不含成本者二類，致含成本部分
之投資須分攤較高額之營業費用，不符合理分攤原則，若要分攤營業費用，應一致以
淨額為基礎方較合理；故行政法院八十五年度判字第二七六三號及八十六年度判字第
三○六號均指出依該函所為分攤方法有再斟酌之必要，故如前述，財政部台北市國稅
局原核定、複查、訴願及再訴願決定絕非恰當，謹請明查。二、原核定、複查、訴願
及再訴願決定機關追溯適用財政部八十三年二月八日台財第八三一五八二四七二號函
，屬違背法令之行政處分，應予撤銷。理由如下：１、行政院八十五年二月十二日台
八十五規○四五○三號函指出：「．．．行政機關本於職權就法規條文未規定事項所
作之補充規定，依本院台七十一財字第四五四七號函所釋，應自補充規定下達日生效
。．．．」，原核定引據財政部台財稅第八三一五八二四七二號函：按是否以買賣有
價證券為專業而決定營利事業出售有價證券收入是否應分攤營業費用之規定，屬就所
得稅法相關法規條文未規定事項所為之補充規定，應自該函釋下達日（即八十三年二
月八日）始生效，而不得追溯適用於本件八十二年度營利事業所得稅結算申報案件。
２、依修正後稅捐稽徵法第一條之一規定：「財政部依本法或稅法所發佈之解釋令，
對據以申請之案件發生效力，但有利於納稅義務人者，對於尚未核課確定之案件適之
。」準此，即使原告被認定為專業投資公司，因財政部在八十五年八月九日以台財稅
第000000000號解釋令，放對證券商及票券公司費用分攤計算方式，為何
投資公司就不可比照適用﹖行政法院在八十五年度判字第二八一六號判決亦指出：因
為財政部既在八十五年新發佈的解釋令中更改對證券商及票券公司的費用分攤方式，
則依據稅捐稽徵法從新從輕原則，投資公司能否也適用八十五年較優惠解釋令，即有
加以研究的必要。故如前述，原核定、複查、訴願及再訴願決定絕非恰當等語。
被告答辯意旨略謂︰一、按「自中華民國七十九年一月一日起，證券交易所得停止課
徵所得稅，證券交易損失亦不得自所得額中減除。」「營利事業所得之計算，以其本
年度收入總額減除各項成本費用、損失及稅捐後之純益額為所得額。」為行為時所得
稅法第四條之一及第二十四條第一項所明定。又於證券交易所得停止課徵所得稅期間
，以有價證券買賣為專業之營利事業，其營業費用及借款利息，除可合理明確歸屬者
得個別歸屬認列外，應按核定有價證券出售收入、投資收益、債券利息收入及其他營
業收入比例，計算有價證券出售部分應分攤之費用及利息，自有價證券出售收入項下
減除，財政部八十三年二月八日台財稅字第八三一五八二四七二號函釋有案。二、本
件原告八十二年度帳列有價證券出售收入九六、二六四、四○○元，投資收益三、四
二六、五一七元，營業收入二○、五四○、七七九元，於資產負債表上之有價證券為
一七八、五六三、三九八元，其從事有價證券買賣甚明，不論其從事經營策略、獲利
因素之不同考量或其證券持有期間之長、短期投資，均屬營業範疇之營業行為，其確
係以有價證券投資買賣為專業之營利事業，其本年度證券交易收入所發生之相關費用
，因證券交易所得免稅，自應於營業費用中相對減除，以符收入、費用配合原則。又
原告本年度有關出售有價證券相對費用及損失，並未單獨劃分，營業費用混淆，無法
合理明確歸屬個別認定，依首揭規定自應分攤歸屬有價證券負擔之營業費用，並自有
價證券出售收入項下減除；惟本局原查計算有價證券出售部分應分攤之營業費用之比
例時，未將短期票券利息收入一、五六七、八一六元列入比例計算，投資收益應更正
為三、四二六、五一七元，復查決定乃依首揭財政部函釋重新計算有價證券出售部分
應分攤之營業費用為四、○九六、三五九元，追認證券交易所得一二八、四四四元，
核定全年所得額仍為二一、一○二、二四四元，變更核定課稅所得額為一六、七八七
、六六○元。查原告出售股票收入超過租金收入及汽車零件買賣收入之合計數甚鉅，
其從事證券買賣至為明顯，難謂實際上非以有價證券買賣為專業，而實質課稅及租稅
負擔公平原則，均為稅制基本指導原則之一，租稅法所重者，應為足以表徵納稅能
力之經濟事實，而非其外觀之法律行為，解釋適用稅法時，應根據者為經濟事實，不
僅止於形式上之公平，應就實質上經濟利益之享受者予以課稅，始符實質課稅及公平
課稅原則，原告確係以有價證券買賣為專業之營利事業，本年度證券交易收入所發生
之相關費用，因證券交易所得免稅，自應於營業費用中相對減除，以符收入費用配合
原則。又原告本年二月至十二月間出售上市公司環泥等股票四十七筆，出售有價證券
收入計九六、二六四、四○○元，投資收益三、四二六、五一七元，占全年營業收入
一二○、二三一、六九六元之百分之八十二．九，難謂其非以有價證券買賣為專業之
營利事業。而首揭財政部台財稅字第八三一五八二四七二號函關於政府停徵證券交易
所得稅後，對有關免稅所得分攤營業費用及利息支出之計算公式之闡釋，乃中央財稅
主管機關就所得稅法第四條之一及第二十四條有關營利事業所得稅計算之規定所作之
解釋，並未於法律規定外，另行創設新的權利義務，不違背租稅法律主義之原則，依
司法院釋字第二八七號解釋意旨，應自停徵證券交易所得稅之日起有其適用，不生追
溯適用之問題；至財政部八十五年八月九日台財稅字第000000000號函釋係
補充核示綜合證券商暨票券金融公司於證券交易所得停止課徵所得稅期間從事有價證
券買賣，其營業費用之分攤原則，原告非屬綜合證券商或票券金融公司，而係以投資
為專業，從事買賣證券為主要業務，與綜合證券商或票券公司有別，自無上開函釋之
適用。末查，原告本期出售有價證券收入既遠大於其他收入之和，原告非為綜合證券
業者，以適用八十五年八月九日台財稅字第000000000號函釋之分攤原則，
就其可明確歸屬者得依個別歸屬認列，其未為此舉，未正式登記為綜合證券交易業者
，致受具有懲罰性之強制分攤歸屬，亦難謂原處分有違所得稅法之課稅精神，其適法
性及公平性無庸置疑。綜上論述：原處分及所為復查、訴願、再訴願決定並無違誤，
請駁回原告之訴，以維稅政等語。
　　理  由
按「自中華民國七十九年一月一日起，證券交易所得停止課徵所得稅，證券交易損失
亦不得自所得額中減除。」「營利事業所得之計算，以其本年度收入總額減除各項成
本費用、損失及稅捐後之純益額為所得額。」為行為時所得稅法第四條之一及第二十
四條第一項所明定。又於證券交易所得停止課徵所得稅期間，以有價證券買賣為專業
之營利事業，其營業費用及借款利息，除可合理明確歸屬者得個別歸屬認列外，應按
核定有價證券出售收入、投資收益、債券利息收入及其他營業收入比例，計算有價證
券出售部分應分攤之費用及利息，自有價證券出售收入項下減除，亦經財政部八十三
年二月八日台財稅字第八三一五八二四七二號函釋在案。查本件原告八十二年度營利
事業所得稅結算申報，列報證券交易所得一四、五九七、一六五元，課稅所得額為一
二、六九一、三○一元。被告初查，以原告為以有價證券買賣為專業之營利事業，乃
依前開財政部函釋，計算有價證券出售部分應分攤之營業費用四、二二四、八○三元
，自有價證券出售收入項下減除，核定證券交易所得為三、二三四、八九八元，全年
所得額為二一、一○二、二四四元，課稅所得額為一六、九一六、一○四元。原告以
其以閒置資金投入理財活動，出售利益非屬本業收入，其非以買賣有價證券為專業之
營利事業，不應分攤營業費用；又原查計算分攤營業費用比例時，計算亦屬有誤云云
，申經復查，被告以原告本年度帳列有價證券出售收入九六、二六四、四○○元，投
資收益三、四二六、五一七元，營業收入二○、五四○、七七九元，於資產負債表上
之有價證券為一七八、五六三、三九八元，其從事有價證券買賣甚明，不論其從事經
營策略、獲利因素之不同考量或其證券持有期間之長、短期投資，均屬營業範疇之營
業行為，其確係以有價證券投資買賣為專業之營利事業，其本年度證券交易收入所發
生之相關費用，因證券交易所得免稅，自應於營業費用中相對減除，以符收入、費用
配合原則。原告本年度有關出售有價證券相對費用及損失，並未單獨劃分，營業費用
混淆，無法合理明確歸屬個別認定，原查依首揭規定分攤應歸屬有價證券負擔之營業
費用，並自有價證券出售收入項下減除，並非無見；惟原查計算有價證券出售部分應
分攤之營業費用之比例時，未將短期票券利息收入一、五六七、八一六元列入比例計
算，投資收益應更正為三、四二六、五一七元，依首揭財政部函釋重新計算有價證券
出售部分應分攤之營業費用為四、○九六、三五九元，乃追認證券交易所得一二八、
四四四元，核定全年所得額仍為二一、一○二、二四四元，變更核定課稅所得額為一
六、七八七、六六○元。原告雖訴稱其非以有價證券買賣為專業，應就營利事業實際
營業情形，核實認定，不得只觀察營利事業之收入，即予認定營利事業實際營業情形
，其為達到獲利目標，採取短期閒置資金操作，從事短期票券及上市公司股票買賣，
該出售利益非屬本業收入，原處分認其係以有價證券買賣為專業之營利事業，實有不
當云云，然查原告出售股票收入超過租金收入及汽車零件買賣收入之合計數甚鉅，其
從事證券買賣至為明顯，難謂實際上非以有價證券買賣為專業，而實質課稅及租稅負
擔公平原則，均為稅制基本指導原則之一，租稅法所重者，應為足以表徵納稅能力
之經濟事實，而非其外觀之法律行為，解釋適用稅法時，應根據者為經濟事實，不僅
止於形式上之公平，應就實質上經濟利益之享受者予以課稅，始符實質課稅及公平課
稅原則。原告八十二年二月至十二月間出售上市公司環泥等股票四十七筆，出售有價
證券收入計九六、二六四、四○○元，投資收益三、四二六、五一七元，占全年營業
收入一二○、二三一、六九六元之百分之八十二．九，難謂其非以有價證券買賣為專
業之營利事業，其本年度證券交易收入所發生之相關費用，因證券交易所得免稅，自
應於營業費用中相對減除，以符收入費用配合原則。又首揭財政部函釋關於政府停徵
證券交易所得稅後，對有關免稅所得分攤營業費用及利息支出之計算公式之闡釋，乃
中央財稅主管機關就所得稅法第四條之一及第二十四條有關營利事業所得稅計算之規
定所作之解釋，並未於法律規定外，另行創設新的權利義務，不違背租稅法律主義之
原則，依司法院釋字第二八七號解釋意旨，應自停徵證券交易所得稅之日起有其適用
，不生追溯適用之問題；至財政部八十五年八月九日台財稅字第000000000
號函釋係補充核示綜合證券商暨票券金融公司於證券交易所得停止課徵所得稅期間從
事有價證券買賣，其營業費用之分攤原則，原告非屬綜合證券商或票券金融公司，而
係以投資為專業，從事買賣證券為主要業務，與綜合證券商或票券公司有別，自無上
開函釋之適用。再查，原告本期出售有價證券收入既遠大於其他收入之和，原可申請
登記為證券交易業者，以適用八十五年八月九日台財稅字第000000000號函
釋之分攤原則，就其可明確歸屬者得依個別歸屬認列，其未為此舉，未正式登記為證
券交易業者，致受具有懲罰性之強制分攤歸屬，亦難謂原處分有違所得稅法之課稅精
神，其適法性及公平性無庸置疑。茲原告仍執陳詞，起訴主張伊並非專業投資公司，
但本件所計算之營業費用分攤，不符合理分攤原則，原核定追溯適用財政部八十三年
二月八日台財稅字第八三一五八二四七二號函釋，屬違背法令，又縱認伊為專案投資
公司，是否得適用財政部台財稅第000000000號函，亦有研究之必要云云。
洵無足取。所舉本院八十五年度判字第二八一六號判決，因屬另案，且非判例，案情
亦非全然一致，殊難執為其有利之論據。從而一再訴願決定，遞予維持被告所為復查
處分，要無違誤。原告起訴論旨，難謂為有理由，應予駁回。
據上論結，本件原告之訴為無理由，爰依行政訴訟法第二十六條後段，判決如主文。
中    華    民    國     八十七      年      七      月      三十       日
                    行 政 法 院 第 四 庭
                                審 判 長 評  事      曾  隆  興
                                         評  事      沈  水  元
                                         評  事      吳      仁
                                         評  事      吳  錦  龍
                                         評  事      林  家  惠
右  正  本  證  明  與  原  本  無  異
                                         法院書記官  陳  盛  信
中    華    民    國     八十七      年      七      月     三十一      日
